最高法院刑事判決　　　　　　九十六年度台上字第七三０三號
上　訴　人　甲○○
選任辯護人　吳宏輝律師
上列上訴人因違反藥事法案件，不服台灣高等法院台南分院中華
民國九十四年十二月七日第二審判決（九十四年度上訴字第一０
八０號，起訴案號：台灣嘉義地方法院檢察署九十三年度核退偵
字第七四號），提起上訴，本院判決如下：
    主  文
原判決撤銷，發回台灣高等法院台南分院。
    理  由
本件原判決認定上訴人甲○○明知其於民國九十三年五月上旬某
日，在高雄市堀江商場，向不詳年籍姓名之人以新台幣（下同）
三萬元所購買如原判決附表一所示之藥品係偽藥及禁藥（加上後
述已賣出部分），依法不得販賣，竟基於販賣之犯意，自九十三
年五月十日起至同月二十五日止，在嘉義市○○路長青公園內，
將上開藥品販賣予不特定人，共計賣出如上揭附表一編號二之胃
得安一罐、編號一之三體牛鞭丸一罐、編號五之青龍膏一罐、編
號十之感冒藥一罐、編號三之正露丸一罐。嗣於九十三年五月二
十五日下午二時三十分許，在嘉義縣民雄鄉菁埔村一一九號住處
，為警持搜索票當場查獲，並扣得如原判決附表一所示之偽藥及
禁藥等情。因而撤銷第一審所為科刑之判決，改判仍論處上訴人
明知為偽藥及禁藥而販賣罪刑（處有期徒刑一年）。固非無見。
惟查：(一)、有罪判決書所記載之犯罪事實，為論罪科刑適用法律
之基礎，故凡於適用法律有關之重要事項，必須詳加認定，明確
記載，然後於理由內敘明其所憑之證據及認定之理由，始足為適
用法律之依據。若事實未有此記載，而理由加以說明，為理由失
其依據之矛盾；如事實有此記載，理由未予說明，則為理由不備
，按諸刑事訴訟法第三百七十九條第十四款規定，其判決當然為
違背法令。又刑法修正前之連續犯，必須基於一個概括之犯意，
連續數行為而犯同一之罪名，始能成立。本件原判決固引用刑法
修正前第五十六條，於主文諭知「甲○○『連續』明知為偽藥與
禁藥而販賣」，但其事實欄僅記載「基於販賣之犯意」，並未認
定上訴人有「概括之犯意」，致其主文之宣示與事實之認定及理
由之說明不相一致，已非適法。又原判決事實認定上訴人係於購
入其附表一所示之偽藥及禁藥後，始基於販賣之犯意而販賣，「
共計賣出編號二之胃得安一罐、編號一之三體牛鞭丸一罐、編號
五之青龍膏一罐、編號十之感冒藥一罐、編號三之正露丸一罐」
等情（見原判決第一頁事實欄第八至十行），依原判決附表一所
示編號二之胃得安、編號一之三體牛鞭丸、編號五之青龍膏、編
號十之感冒藥、編號三之正露丸均於「性質」欄載明為「禁藥」
，並無「偽藥」在內，原判決主文諭知「甲○○連續明知為『偽
藥』及禁藥而販賣」，亦有主文與事實不相適合之違法。(二)、藥
事法第八十三條第一項之明知為偽藥或禁藥而販賣罪，以行為人
主觀上具有營利之意圖，為其要件之一。有罪之判決書，除應將
行為人主觀上具有營利之意圖，於事實欄內加以認定記載明白外
，並應於理由內說明其憑以認定之證據及理由，始足以為論罪科
刑之依據。原判決併論上訴人明知為偽藥及禁藥而販賣罪，但對
於上訴人主觀上是否具有營利之意圖，並未於事實欄內加以認定
記載明白，復未於理由欄內對此加以論敘說明，自不足以為論處
上開罪名之依據。(三)、藥事法所謂之「偽藥」，依該法第二十條
規定，係指藥品經稽查或檢驗有下列各款情形之一者：「一、未
經核准，擅自製造者。二、所含有效成分之名稱，與核准不符者
。三、將他人產品抽換或摻雜者。四、塗改或更換有效期間之標
示者」而言；所稱之「禁藥」，依同法第二十二條規定，則指經
中央衛生主管機關明令公告禁止製造、調劑、輸入、輸出、販賣
或陳列之毒害藥品，或未經核准擅自輸入之藥品。原判決就上訴
人所已賣出之藥品如何認係屬「禁藥」？又該附表一編號八所示
之精力壯，何以於「性質」欄記載為「偽藥」？俱未敘明其理由
，即論以藥事法之販賣偽藥及禁藥罪，判決理由尚屬不備。(四)、
原判決事實認定上訴人明知其於九十三年五月上旬某日，在高雄
市堀江商場，向不詳年籍姓名之人以三萬元，所購買如其附表一
所示之藥品係偽藥及禁藥，依法不得販賣，竟基於販賣之犯意，
自九十三年五月十日起至同月二十五日止，在嘉義市○○路長青
公園內，將上開藥品販賣予不特定人等情，而藥事法第八十三條
第一項之「明知為偽藥而販賣罪」與「明知為禁藥而販賣罪」，
係屬可獨立成立之罪名，倘同時同地基於一個販賣行為一併販賣
偽藥及禁藥，或基於概括之犯意，連續數販賣行為而先後販賣偽
藥或禁藥，即應分別依刑法第五十五條之想像競合犯規定從一重
處斷，或依修正前同法第五十六條連續犯之規定以一罪論，僅論
以較重之罪名，不能就具裁判上一罪關係之各罪名一併論罪。苟
上訴人既有明知為偽藥而販賣行為，復有明知為禁藥而販賣之犯
行，原審未究明所犯二罪間有何關連，於判決內一併諭知上訴人
「連續明知為偽藥及禁藥而販賣」罪，自有未合。(五)、有罪判決
書所宣示之主文，與所載之事實及理由，均須互相適合，否則亦
屬理由矛盾之違背法令。原判決附表二所示之物品，事實欄並無
隻字片語道及，其理由四卻謂該附表二之扣案物品為偽藥及禁藥
，係上訴人所有且為其供犯罪所用之物，復援引刑法第三十八條
第一項第二款規定，於主文內宣告沒收，此部分主文及理由之記
載，失所依據，自有判決理由矛盾之可議。以上，或係上訴意旨
所指摘，或為本院得依職權調查之事項，應認原判決有撤銷發回
更審之原因。
據上論結，應依刑事訴訟法第三百九十七條、第四百零一條，判
決如主文。
中　　華　　民　　國　九十六　年　 十二　 月   二十   日
                      最高法院刑事第七庭
                          審判長法官  張　淳　淙
                                法官  劉　介　民
                                法官  張　春　福
                                法官  蔡　彩　貞
                                法官  林　俊　益
      本件正本證明與原本無異
                                      書  記  官
中　　華　　民　　國　九十六　年　 十二 　月  二十八  日
                                                    Ｍ
